---
author: |
  - Eygló Ástþórsdóttir <eya19@hi.is>  
  - Helga Björg Helgadóttir <hbh54@hi.is>
date: 19. feb 2025
title: "Seinna R verkefni"
output: 
  rmdformats::downcute:
    code_folding: show
    self_contained: true
    thumbnails: false
    lightbox: true
  pkgdown:
    as_is: true
---

```{r setup, include=FALSE}
knitr::opts_chunk$set(echo = TRUE, message = F, warning = F)
```

### Library notkun:
```{r}
library(tidyverse)  # Fyrir gagnavinnslu
library(readr)      # Fyrir gagnainnlestur
library(dplyr)
library(ggplot2)    # Búa til gröf
library(knitr)      # Kable-töflur sem eru fallegri
library(scales)     # Format á tölur
library(kableExtra)
library(tidyr)
library(stringr)
```

# HLUTI 1

## a)
**Lesið gagnasafnið inn í R/RStudio og geymið í hlut sem ber upphafsstafi þeirra sem verkefnið vinna (ef Gréta Halldórsdóttir og Sigurður Karl Jónsson eru að vinna saman skulu þau nefna hlutinn gs).**
```{r}
eh <- read_csv("https://ahj.hi.is/survey_results_public_rev.csv")
```

## b)
**Notið filter() skipunina til að velja svör frá starfandi forriturum (sjá MainBranch breytunna, "I am a developer by profession") í fullri vinnu (sjá Employment breytuna, "Employed, full-time"), vinnur annað hvort í fjarvinnu eða á staðnum (ekki hybrid, sjá RemoteWork breytuna) og frá fólki sem gefur launin sín upp í Evrum eða Dollurum (USD). Notið aðeins svör frá þessum einstaklingum það sem eftir er verkefnisins.**
```{r}
eh <- eh %>%
  filter(MainBranch == "I am a developer by profession",
         Employment == "Employed, full-time",
         RemoteWork %in% c("Remote", "In-person"),
         Currency %in% c("USD	United States dollar", "EUR European Euro"))
unique(eh$RemoteWork)
"RemoteWork" %in% names(eh)
summary(eh$RemoteWork)
```

## c)
**Skoðið CompTotal breytuna. Eru einhverjir augljósir útlagar í breytunni? Ef svo, hvert/hver eru gildin? Fjarlægið þessa auljósu útlaga.**
```{r}
# Umbreyta breytunni CompTotal í tölubreytu (numeric)
eh$CompTotal <- as.numeric(eh$CompTotal)

# Fjarlægja raðir þar sem CompTotal er NA
eh <- eh %>% filter(!is.na(CompTotal))

# Reikna fyrri fjórðung (Q1) og þriðji fjórðung (Q3) fyrir CompTotal
Q1 <- quantile(eh$CompTotal, 0.25, na.rm = TRUE)
Q3 <- quantile(eh$CompTotal, 0.75, na.rm = TRUE)

# Reikna meðalbil (IQR = Q3 - Q1)
IQR_value <- Q3 - Q1

# Skoða uppfærðu dreifinguna fyrir CompTotal
summary(eh$CompTotal)

```
```{r}
# Setja niðurstaðamörk fyrir útlaga: 1.5 * IQR neðan og ofan á Q1 og Q3
lower_bound <- Q1 - 1.5 * IQR_value
upper_bound <- Q3 + 1.5 * IQR_value
# Fjarlægja raðir þar sem CompTotal fellur ekki innan þessa marka
eh <- eh %>% filter(CompTotal >= lower_bound & CompTotal <= upper_bound)
summary(eh$CompTotal)
```

### Niðurstaða:
Já, það eru augljósir útlagar í CompTotal breytunni. Í fyrri samantektinni (áður en útlagarnir voru fjarlægðir) var max gildið 1.000e+20, sem er óraunhæft.
Eftir að útlögunum var eytt með IQR-aðferðinni (1.5 * IQR yfir Q3 og undir Q1) lækkaði max í 316.800, sem er mun nær raunhæfum launum.
Nú gefa gögnin mun skýrari mynd af raunverulegri launadreifingu hjá forriturum.

## d)
**Búið til nýja breytu sem heitir CompTotalUSD þar sem öll laun eru í dollurum.**
**Ábending: Hér gæti verið gott að nota ifelse() skipun.**
```{r}
eh$CompTotalUSD <- ifelse(eh$Currency == "USD	United States dollar", eh$CompTotal,
                          ifelse(eh$Currency == "EUR European Euro", eh$CompTotal * 1.08, NA))  
```

## e)
**Veljið forritara frá þremur löndum til að vinna áfram með. Það þurfa að vera a.m.k. 300 svör frá þeim löndum sem þið vinnið með. Yfirskrifið gagnaramman í b) lið með svörum frá þessum þremur löndum. Þið eigið að nota gögn frá þessum þremur löndum það sem eftir er verkefnisins.**
```{r}
# Telja fjölda svara frá hverju landi
country_counts <- eh %>%
  count(Country, sort = TRUE)

countries_over_300 <- country_counts %>% filter(n >= 300)

selected_countries <- c("United States of America", "Germany", "France")

# Yfirskrifa gagnarammann með svörum frá þessum löndum
eh <- eh %>% filter(Country %in% selected_countries)
```

## f)
**Kannið hvort að þær breytur sem þið munið nota í verkefninu séu rétt skráðar (talnabreytur eða flokkabreytur). Breytið þeim flokkabreytum sem þið ætlið að nota í factor breytur ef þær eru skráðar sem chr (þið gætuð þurft að koma aftur að þessum lið síðar í verkefninu þegar þið eruð búin að ákveða hvaða breytur þið ætlið að vinna með). Endurskýrið flokkana í EdLevel breytunni þannig að nöfnin verði styttri og á íslensku. Endurskýrið einnig nöfnin á löndunum þannig að þau verði á íslensku.**
```{r}
eh$CompTotal <- as.numeric(eh$CompTotal)
eh$CompTotalUSD <- as.numeric(eh$CompTotalUSD)
eh$YearsCodePro <- as.numeric(eh$YearsCodePro)

eh$Country <- as.factor(eh$Country)
eh$Employment <- as.factor(eh$Employment)
eh$MainBranch <- as.factor(eh$MainBranch)
```

```{r}
eh$EdLevel <- recode(eh$EdLevel,
  "Primary/elementary school" = "Grunnskólapróf",
  "Secondary school (e.g. American high school, German Realschule or Gymnasium, etc.)" = "Framhaldsskólapróf",
  "Some college/university study without earning a degree" = "Háskólanám án gráðu",
  "Associate degree (A.A., A.S., etc.)" = "Diplóma",
  "Bachelor’s degree (B.A., B.S., B.Eng., etc.)" = "Bakkalárgráða",
  "Master’s degree (M.A., M.S., M.Eng., MBA, etc.)" = "Meistaragráða",
  "Professional degree (JD, MD, etc.)" = "Faggráða",
  "Other doctoral degree (Ph.D., Ed.D., etc.)" = "Doktorspróf",
  "Something else" = "Annað"
)
# Skilgreina rétta röð fyrir menntastigin
education_levels_order <- c("Grunnskólapróf", "Framhaldsskólapróf", "Háskólanám án gráðu", "Diplóma", "Bakkalárgráða", "Meistaragráða", "Doktorspróf", "Annað")

# Raða menntastigunum
eh$EdLevel <- factor(eh$EdLevel, levels = education_levels_order)
```

```{r}
eh$Country <- recode(eh$Country,
                     "United States of America" = "Bandaríkin",
                     "Germany" = "Þýskaland",
                     "France" = "Frakkland")
kable(table(eh$Country), col.names = c("Land", "Fjöldi svarenda")) %>%
  kable_styling(full_width = FALSE, position = "left")
```

## g) 
**Hugsum okkur nú að svarendurnir gagnarammanum ykkar sé þýðið ykkar. Nú ætlum við að taka úrtak úr þýðinu, 200 svarendur frá hverju landi (af löndunum þremur sem þið völduð).**
```{r}
set.seed(37)
urtak <- eh %>%
  group_by(Country) %>%
  sample_n(size = 200)

```

# HLUTI 2

## h) 
**Búið til töflu sem sýnir fjölda svarenda frá löndunum þremur þremur eftir hvor þau vinna á staðnum eða í fjarvinnu.**
```{r}
urtak %>%
  group_by(Country, RemoteWork) %>%
  summarise(Fjoldi = n(), .groups = "drop") %>%
  pivot_wider(names_from = RemoteWork, values_from = Fjoldi, values_fill = 0) %>%
  kable(col.names = c("Land", "Fjarvinna", "Staðvinna")) %>%
  kable_styling(bootstrap_options = c("striped", "hover"))
```

## i) 
**Búið til töflu sem sýnir hlutföll fjarvinnu og staðvinnu í löndunum þremur, það á að vera hægt að lesa hversu hátt hlutfall svarenda vinnur á staðnum og í fjarvinnu í löndunum þremur. **
```{r}
urtak %>%
  group_by(Country, RemoteWork) %>%
  summarise(Fjoldi = n(), .groups = "drop") %>%
  group_by(Country) %>%
  mutate(Hlutfall = round(Fjoldi / sum(Fjoldi) * 100, 1)) %>%
  select(-Fjoldi) %>%  # Fjarlægja Fjoldi svo hann trufli ekki
  pivot_wider(names_from = RemoteWork, values_from = Hlutfall, values_fill = 0) %>%
  kable(col.names = c("Land", "Staðvinna (%)", "Fjarvinna (%)")) %>%
  kable_styling(bootstrap_options = c("striped", "hover"))

```

## j) 
**Kannið með viðeigandi tilgátuprófi hvort hlutföll þeirra sem vinna í á staðnum séu misjöfn í löndunum þremur. Sýnið úttakið úr prófinu. Eru forsendur til að nota prófið uppfylltar? Setjið tilgáturnar fram, tilgreinið gildið á prófstærðinni, p-gildið og hvaða ályktun þið dragið.**

$$
H_0: \text{Hlutfall þeirra sem vinna á staðnum er það sama í öllum löndum} \\
H_1: \text{Hlutfall þeirra sem vinna á staðnum er ekki það sama í öllum löndum}
$$

```{r}
tvl <- table(urtak$RemoteWork, urtak$Country)
chisq.test(tvl)
```
```{r}
p_gildi <- chisq.test(tvl)$p.value
ifelse(p_gildi < 0.001, "<0,001", format(round(p_gildi, 3), decimal.mark = ","))
```
**Prófstærðin er 𝛘² = 19.82 með frígráður df = 2 og p-gildi = <0,001.**
**Þar sem p-gildið er < 0,05 höfnum við núlltilgátunni og ályktum að hlutfall staðvinnu sé mismunandi milli landanna.**

# HLUTI 3

## k) 
**Kannið með viðeigandi tilgátuprófi hvort munur sé á meðallaunum eftir því hvort fólk vinni í fjarvinnu eða staðvinnu. Setjið tilgáturnar fram, tilgreinið gildið á prófstærðinni, p-gildið og hvaða ályktun þið dragið.**

$$
H_0: \mu\text{ Fjarvinna = }\mu\text{ Staðvinna}\\
H_1: \mu\text{ Fjarvinna }\neq\mu\text{ Staðvinna}
$$

```{r}
k_ttest <- t.test(CompTotalUSD ~ RemoteWork, data = urtak)
k_ttest
```
```{r}
# Byrting gagna:
k_p <- k_ttest$p.value
# snyrtilega uppsett p
k_p_snyrt <- ifelse(k_p < 0.001, "<0,001", format(round(k_p, 3), decimal.mark = ","))
```
**Við athuguðum hvort marktækur munur væri á meðallaunum eftir því hvort fólk vinni í fjarvinnu eða staðvinnu.** Meðaltöl voru borin saman með t-prófi og prófstærðin var t = `r round(k_ttest$statistic, 2)` með p-gildi = `r k_p_snyrt`. Þar sem p-gildið var < 0,05, höfnum við núlltilgátunni og ályktum að munur sé á launum eftir vinnufyrirkomulagi.

## l) 
**Búið til nýja breytu, starfsreynsla, sem gefur til kynna hvort svarendur hafa kóðað undir eða yfir meðaltíma sem svarendur hafa unnið við það að kóða í úrtakinu ykkar (YearsCodePro). Kallið flokkinn með lægri kóðunarreynslu laegri og hærri kóðunarreynslu haerri. Ábending: notið ifelse() til að búa til breytuna. Tilgreinið hvert úrtaksmeðaltalið fyrir fjölda ára kóðað sé.**
```{r}
# Reikna meðaltal starfsreynslu í úrtakinu (sleppum NA)
meðaltal <- mean(urtak$YearsCodePro, na.rm = TRUE)

# Búa til breytuna "starfsreynsla"
urtak <- urtak %>%
  mutate(starfsreynsla = ifelse(YearsCodePro < meðaltal, "lægri", "hærri"))

# Skoða niðurstöðuna
table(urtak$starfsreynsla)
meðaltal
```
**Við reiknuðum meðaltal breytunnar YearsCodePro fyrir úrtakið okkar.** 
Meðaltalið reyndist vera `r round(meðaltal, 1)` ár.

## m) 
**Kannið með viðeigandi tilgátuprófi hvort munur sé á meðallaunum eftir því hvort kóðarar eru undir eða yfir meðalkóðunartíma. Setjið tilgáturnar fram, tilgreinið gildið á prófstærðinni, p-gildið og hvaða ályktun þið dragið.**

$$
H_0: \mu\text{ lægri= }\mu\text{ hærri}\\
H_1: \mu\text{ lægri}\neq\mu\text{ hærri}
$$
```{r}
# filtera út NA gildi
urtak_m <- urtak %>% filter(!is.na(CompTotalUSD), !is.na(starfsreynsla))

m_ttest <- t.test(urtak$CompTotalUSD ~ starfsreynsla, data = urtak_m)

m_ttest
```
```{r}
m_p <- m_ttest$p.value
m_p_snyrt <- ifelse(m_p < 0.001, "<0,001", format(round(m_p, 3), decimal.mark = ","))
m_p_snyrt
```
**Við athuguðum hvort marktækur munur væri á meðallaunum (CompTotalUSD) eftir því hvort svarendur eru með hærri eða lægri starfsreynslu miðað við meðaltal fjölda ára í kóðun.**

### T-prófið gaf:

- Prófstærð t = `r round(m_ttest$statistic, 2)`

- Frígráður = `r round(m_ttest$parameter)`

- P-gildi = `r m_p_snyrt`

Þar sem p-gildið er < 0,05 höfnum við núlltilgátunni. Við ályktum að starfsreynsla hafi marktæk áhrif á laun forritara í úrtakinu.

# HLUTI 4
## n) 
**Teiknið viðeigandi mynd af breytunum CompTotalUSD og Country.**

```{r}
# Boxplot fyrir laun eftir landi
ggplot(urtak, aes(x = Country, y = CompTotalUSD)) + 
  geom_boxplot(fill = "lightblue", color = "black") +
  labs(
    title = "Laun forritara eftir landi",
    x = "Land",
    y = "Heildarlaun (USD)"
  ) +
  scale_y_continuous(labels = label_number(big.mark = ".")) +
  theme(
    axis.text.x = element_text(angle = 0),
    plot.title = element_text(hjust = 0.5, face="bold", size=16, margin = margin(b = 10))
  )
```

## o) 
**Kannið með viðeigandi tilgátuprófi hvort munur sé á meðallaunum í löndunum þremur. Sýnið úttakið úr prófinu. Setjið tilgáturnar fram, tilgreinið gildið á prófstærðinni, p-gildið og hvaða ályktun þið dragið. Segði nokkur orð um hvort forsendur tilgátuprófsins séu uppfylltar. Þið þurfið ekki að prófa það með tilgátuprófi, nóg er að notast við myndrit (t.d. myndina í lið n).**

$$
H_0: \mu_{\text{Bandaríkin}} = \mu_{\text{Þýskaland}} = \mu_{\text{Frakkland}} \\
H_1: \text{Að minnsta kosti eitt land hefur meðallaun sem eru frábrugðin hinum löndunum.}
$$

```{r}
# Slökkvum á 0e+00 vísindalegum rithætti á tölum
options(scipen = 999, digits = 2)

# Keyrum ANOVA próf
anova_result <- aov(CompTotalUSD ~ Country, data = eh)
summary(anova_result)
```
Við fáum að gildið á prófstærðinni sé `r round(summary(anova_result)[[1]][["F value"]][1], 2)`, og að p-gildið sé ~`r format(round(summary(anova_result)[[1]][["Pr(>F)"]][1], 4), nsmall = 4)`.

Þar sem p-gildið er mjög lágt (< 0.05) höfnum við núlltilgátunni og ályktum að meðallaun a.m.k. eins lands séu frábrugðin hinum löndunum. 

Þetta getum við staðfest sjónrænt með því að skoða myndritið í n-lið, en á þeirri mynd sést að meðallaun forritara eru töluvert hærri í Bandaríkjunum miðað við Frakkland og Þýskaland.


## p) 
**Teiknið viðeigandi mynd af breytunum CompTotalUSD og YearsCodePro. Segið með nokkrum orðum hvort þið teljið viðeigandi að nota einfalt línulegt aðhvarf til að lýsa sambandinu á milli breytanna.**

Setjum upp punktarit fyrir breyturnar CompTotalUSD og YearsCodePro til að skoða dreifinguna:

```{r}
ggplot(eh, aes(x = YearsCodePro, y = CompTotalUSD)) +
  geom_point(alpha = 0.4) +
  geom_smooth(method = "lm", se = TRUE, color = "blue") +
  scale_y_continuous(labels = label_number(big.mark = ".", decimal.mark = ",")) +
  labs(x = "Fjöldi ára í atvinnukóðun",
       y = "Heildarlaun í dollurum (USD)",
       title = "Samband milli atvinnureynslu og launa"
  ) +
  theme(plot.title = element_text(hjust = 0.5))
```
Þótt það sé stranglega tekið hægt að nota einfalt línulegt aðhvarf mælum við gegn því eftir að hafa séð punktaritið. 

Í fyrsta lagi er mjög mikil dreifing á gögnunum fyrir öll reynslustig á atvinnumarkaði. Það eru einnig margir útlagar á öllum reynslustigum. Punktarnir eru að okkar mati ekki nógu þyrptir í kringum aðhvarfslínuna til að geta samviskusamlega kallað sambandið línulegt.

## q) 
**Smíðið einfalt aðhvarfslíkan sem hægt væri að nota til að spá fyrir launum út frá starfsreynslu (þetta skuluð þið gera burt séð frá niðurstöðum ykkar í p)-lið). Tilgreinið í texta hvert matið á skurðpunktinum og hallatölunni eru ásamt skýringarhlutfallinu (notið klumpakommur). Hvað spáir líkanið að forritari sé með í laun eftir 5 ára starfsreynslu?**

```{r}
# Notum einfalt línulegt aðhvarf
adhvarf <- lm(CompTotalUSD ~ YearsCodePro, data = eh)
summary_adhvarf <- summary(adhvarf)

# Skoðum niðurstöður
summary_adhvarf
```
Fáum að skurðpunkturinn sé `r summary_adhvarf$coefficients[1, 1]`, hallatalan sé `r summary_adhvarf$coefficients[2, 1]`, og skýringarhlutfallið sé `r summary_adhvarf$r.squared`.

```{r}
spa_eftir_5ar <- predict(adhvarf, newdata = data.frame(YearsCodePro = 5))
spa_eftir_5ar
```

Líkanið spáir því að forritari verði með `r sprintf("%.0f", spa_eftir_5ar)` dollara í árslaun eftir 5 ára starfsreynslu.

# Notkun á gervigreind
Við notuðum chat til að hjálpa okkur finna út úr veseni í hluta 1, þar sem það var vesen með CompTotalUsd og Currency og RemoteWork, að það kom ekki nein gögn. þannig við fengum gervigreindina til að útskýra fyrir okkur hvað væri í gangi.
